最高法院刑事判決　　　　　　九十六年度台上字第二七一七號
上　訴　人　甲○○
　　　　　　　　　　號
上列上訴人因違反貪污治罪條例案件，不服台灣高等法院高雄分
院中華民國九十六年一月二十三日第二審更審判決（九十五年度
上更(一)字第二六０號，起訴案號：台灣高雄地方法院檢察署九十
一年度偵字第六０七二號），提起上訴，本院判決如下：
    主  文
原判決撤銷，發回台灣高等法院高雄分院。
    理  由
本件原判決維持第一審關於甲○○部分，論處上訴人甲○○以依
據法令從事公務之人員，對於職務上之行為，收受賄賂罪刑之判
決，駁回上訴人在第二審之上訴，固非無見。
惟查：一、審理事實之法院，對於與被告被訴事實有關之證據，
應從各方面詳予調查，以期發現真實，苟有與待證事實相關之證
據尚未查竣，即難為有利或不利於被告之判斷。本件原判決依證
人蔡宗益、王勝南、王力生等人之證供，及扣案屬王力生所有帳
冊之記載等，認定上訴人有於蔡宗益路考翌日即民國八十九年五
月二十三日下午，在交通部公路總局高雄區監理所（下稱高雄區
監理所）之某廁所內，收受王力生為使蔡宗益通過路試所交付賄
款新台幣（下同）六千元之情事；但上訴人始終否認有該被訴犯
行，辯稱：伊於八十九年五月二十二日、二十三日出差至高雄區
監理所南區汽車駕駛訓練中心（下稱南訓中心）執行聯結車考驗
業務，並未在高雄區監理所內，而該所出差人員，通常在出差職
務完畢後，即不再回高雄區監理所辦公室，實無可能如王力生所
稱於同年五月二十三日下午在高雄區監理所之廁所內收受其交付
之賄款云云。卷查證人王力生對其行賄上訴人之經過，於法務部
調查局高雄縣調查站供稱：「因為我事先已照會、打點過主、監
考之甲○○、陳武昌二人，因為蔡宗益順利得以通過路考，而我
亦於翌日才另行前往高雄區監理所將買通的費用六千元以現金的
方式交給主考官甲○○」，於第一審行證人之交互詰問時則證稱
：「（在南訓中心何處交錢給上訴人？）地點忘記了，不是當天
就是隔天」、「（在南訓中心交錢給上訴人之時間、地點？）下
午南訓中心的廁所交錢給他」等語（見本案第六０七二號偵查卷
第五八頁，第一審卷第三四六、三四九頁），其對於所稱交付賄
款予上訴人之時間、地點，究竟為考試當天在南訓中心廁所，抑
為翌日在高雄區監理所內，前後供述不一。且原審前依上訴人之
聲請，向高雄區監理所函詢「八十九年五月二十二日、二十三日
主考人員甲○○前往南訓中心執行聯結車考驗業務，於主考完畢
後，須否回高雄區監理所上班（簽退）」，據該所九十四年十二
月十四日高監駕字第0940073252號函覆略稱：甲○○八十九年五
月二十二日及二十三日前往南訓中心執行聯結車考驗業務，「係
屬出差毋須簽退」，另證人洪仁欽於原審證稱：高雄區監理所內
約有十幾處廁所，及「辦公室的廁所一般人不能隨意進出」云云
，證人蕭碧山亦證稱：「（至南訓中心監考當天下午需否返回高
雄區監理所？）考試之後就可以不必回來監理所」等語（見原審
上訴卷第六六頁，原審更(一)卷第九七、一００頁）。如果無訛，
上訴人於擔任路試主考當日既「係屬出差毋須簽退」，並於上午
已路試完畢，即似無須返回逗留於高雄區監理所內。原判決認王
力生應係於蔡宗益路試翌日下午在高雄區監理所之某廁所內，將
六千元交付上訴人收受等情（見原判決第十頁），但該日上訴人
至南訓中心監考完畢，何有於下午留在監理所內之必要，是否通
常尚有返回所內處理其他業務之情形？王力生所稱其交付賄款予
上訴人，事先曾否與上訴人為時間、地點之約定？且王力生所稱
「廁所」之位置如何，依該位置，上訴人有無在該處與王力生會
面並收受其交付賄賂之可能？卷內資料仍欠詳明，此與認定王力
生所稱其向上訴人行賄之真實性，有重要關係。原審未深入查究
釐清，即遽為上述之認定，自嫌調查職責未盡。二、上訴人行為
後，刑法業於九十四年二月二日修正公布，並於九十五年七月一
日施行，其中刑法第十條第二項有關公務員之定義，於第一款所
規定者為「依法令服務於國家、地方自治團體所屬機關而具有法
定職務權限，以及其他依法令從事於公共事務，而具有法定職務
權限者。」上訴人於原審準備程序供稱：「（法官訊問：案發當
時你是否公務員？）我是勞保。」其選任辯護人趙建華律師並當
庭表示「請函監理所被告案發當時之身分是否具公務員的身分」
（見原審更(一)卷第六一、六四頁），上訴人係具何等公務員之身
分，卷內資料似非盡周詳。原審未予調查，其判決理由僅謂依貪
污治罪條例及刑法修正前、後之公務員定義，均應認上訴人為公
務員，對上訴人並無有利或不利之情形，無須為新舊法之比較，
應逕適用修正後貪污治罪條例第二條公務員規定云云，認上訴人
係高雄區監理所工務員，負責汽、機車駕駛執照考驗之工作，為
依法令服務於國家所屬機關而具有法定職限之公務員，所為應依
貪污治罪條例第五條第一項第三款之對於職務上之行為收受賄賂
罪論處（見原判決第十四、十五頁）；惟上訴人何以係「依法令
」服務於上述公務機關並具「法定職務權限」，其任用服務及職
掌權限之「法令」依據各為如何？上訴人上述聲請調查之事項，
又何以並無查證之必要？至關認定上訴人如何具公務員身分及應
負罪責，原審未詳加說明論列，亦嫌理由欠備。以上或為上訴意
旨所指摘，或為本院得依職權調查之事項，應認原判決仍有撤銷
發回更審之原因。
據上論結，應依刑事訴訟法第三百九十七條、第四百零一條，判
決如主文。
中　　華　　民　　國　九十六　年　　五　　月　 十七 　日
                      最高法院刑事第六庭
                          審判長法官  呂　潮　澤
                                法官  吳　昆　仁
                                法官  孫　增　同
                                法官  趙　文　淵
                                法官  吳　　　燦
      本件正本證明與原本無異
                                      書  記  官
中　　華　　民　　國　九十六　年　　五　　月　二十三　日
                                                Ａ
